【裁判字號】    89,台上,1887
【裁判日期】    890818
【裁判案由】    塗銷繼承登記等
【裁判全文】
最高法院民事判決                              八十九年度台上字第一八八七號
    上 訴 人  甲○○
    被上訴人  乙○○
右當事人間塗銷繼承登記等事件，上訴人對於中華民國八十八年六月八日台灣高等法
院高雄分院第二審判決（八十八年度上字第一七號），提起上訴，關於其中確認所有
權及塗銷登記部分，本院判決如左：
    主  文
原判決關於駁回上訴人確認所有權及塗銷登記之上訴及該訴訟費用部分廢棄，發回台
灣高等法院高雄分院。
    理  由
本件上訴人主張：坐落屏東縣萬丹鄉（下同）萬興段二一九七號土地（下稱系爭土地
），係由下蚶段五四○、五五一－五號土地重劃變更而來，原係兩造之父邱萬風所有
，邱萬風於民國六十七年三月六日死亡，應由其繼承人共同繼承，被上訴人未經伊及
伊兄邱仁惠之同意，將系爭土地辦理繼承登記為其單獨所有，當時伊剛自軍中退伍，
在北部就業，向少返家而不疑有他，迨兩造之母楊恨於八十六年一月二十八日死亡，
伊返回屏東奔喪之後，問起土地登記繼承事宜時，始悉上情，被上訴人既非法辦理繼
承登記，已妨害伊所有權之行使，伊得依民法第七百六十七條規定請求除去之，並重
新辦理繼承登記，在未重新辦理繼承登記前，其即有受確認判決之法律上利益，據悉
其他繼承人並未拋棄繼承，伊之應繼分為六分之一等情。爰求為（一）確認系爭土地
為伊所有（應繼分為六分之一）；（二）命被上訴人將系爭土地之繼承登記予以塗銷
之判決（關於上訴人請求給付賠償金部分另結）。
被上訴人則以：系爭土地原係兩造之父即被繼承人邱萬風所有，應由繼承人共同繼承
，則在分割遺產前，各繼承人對於遺產全部為公同共有，姑不論伊是否合法辦理繼承
登記，系爭土地既為全體繼承人公同共有，上訴人不得單獨依民法第七百六十七條規
定，請求除去之。邱萬風去世後，繼承人分配遺產時，約定系爭土地分配給兩造之母
楊恨，由於長女邱快、次女邱琇蘭、三女邱錦均已出嫁，長子邱仁惠他遷東港鎮、三
子即上訴人遠居台北，由伊單獨奉養楊恨，直至楊恨去世為止，為此楊恨以附有負擔
贈與逕由伊於六十七年十二月二十日辦理單獨繼承登記，伊取得系爭土地完全合法而
有據。又邱萬風除系爭土地外，另遺有三筆土地，分配給三兄弟，香社段四○○號土
地分配給長子邱仁惠，以長媳婦邱李月華名義辦理繼承登記；同段三九八地號土地分
給伊取得；萬興段二一九八號土地分配給上訴人，嗣上訴人於六十八年間在台北買房
屋，乃將該筆土地以新台幣（下同）四十五萬元賣於伊等語。資為抗辯。
原審維持第一審所為上訴人敗訴之判決，駁回上訴人之上訴，無非以：兩造之父邱萬
風之土地遺產部分，其繼承情形為：香社段四○○號（重劃前萬丹段八六六－一號）
土地，分歸長子邱仁惠（土地登記簿誤載為乙○○，後以贈與原因登記為邱李月華即
邱仁惠之妻名義），香社段三九八號（重劃前萬丹段八六六號）分歸被上訴人，系爭
土地及萬興段二一九八號（亦屬重劃前下蚶段五四○、五五一－五號）分別分歸兩造
之母楊恨及上訴人等情，業據證人邱仁惠、邱李月華、邱琇蘭（兩造之兄、姊）及楊
登貴（兩造之表舅）證述明確，並有土地登記簿謄本可稽。又分割邱萬風之遺產當時
，係由楊恨及邱仁惠協商決定，並經其他繼承人邱快、邱琇蘭、邱錦同意及出具戶籍
謄本、印鑑辦理登記，亦據證人邱仁惠、邱快、邱錦、邱琇蘭即兩造之兄姊證述甚詳
。關於上訴人分得之原下蚶段五五一－五號土地，證人邱仁惠證稱：係因上訴人無自
耕能力，故登記為被上訴人名義，伊於六十八年辦好繼承登記後不久即告知上訴人云
云；本件系爭土地辦理繼承登記情形，雖因相關資料已逾保存期限業經銷燬，然依卷
附下蚶段五五一－五號土地登記簿謄本登載所有權人為上訴人，權利範圍為全部，登
記原因為繼承，顯係以分割繼承之方式辦理繼承登記，與一般繼承登記，係以全體繼
承人為所有權人，權利範圍則登記為公同共有，並不相同，此亦與證人邱仁惠、邱快
、邱錦、邱琇蘭證述該土地辦理繼承登記之情節相符。足見邱萬風之土地遺產，已經
全體繼承人協議分割如上無訛。又被上訴人辯稱：上訴人所分得之原下蚶段五五一－
五號土地雖先以伊名義登記，但已於十餘年前賣給伊乙節，已據證人楊登貴、邱琇蘭
證述在卷，證人邱仁惠並證稱：因伊與上訴人均已搬離老家在外就業，故二人所分得
之土地均由被上訴人在耕種云云，參諸上訴人因無自耕能力，其協議分割所得之土地
，既無法登記在其名下，且又長期未從事耕種，因而將土地賣給被上訴人，亦合乎常
情；楊登貴、邱琇蘭之證詞，當可信實。至楊恨繼承分割所得之下蚶段五四○號土地
，亦經辦理分割繼承登記於被上訴人，姑不論楊恨所分得之土地究係因贈與或信託關
係而登記在被上訴人名下，既已登記為被上訴人所有，在未經塗銷或移轉登記前，被
上訴人乃為合法之所有人。原下蚶段五四○、五五一－五號土地既已因分割繼承登記
在被上訴人名下，由被上訴人取得所有權，嗣後該二筆土地因重劃變更地號為系爭土
地、萬興段二一九八號土地，上訴人並非土地登記之所有權人，則上訴人請求確認系
爭土地所有權，難認有即受確認之法律上利益，而其請求被上訴人塗銷繼承登記，亦
屬無據等詞。為其判斷之基礎。
按判決書理由項下，應記載關於攻擊或防禦方法之意見，民事訴訟法第二百二十六條
第三項定有明文，法院為原告敗訴之判決，而其關於攻擊方法之意見有未記載於判決
理由項下者，即為同法第四百六十九條第六款所謂判決不備理由。關於原下蚶段五五
一－五號土地係上訴人分割遺產所得，為原審確定之事實。被上訴人指上訴人因六十
八年間在台北買房屋，故將之出售於伊，而上訴人一再否認其曾出售上該土地與被上
訴人，並主張：伊於六十八年間在台北並無買房屋，何來出賣土地云云〔原判決事實
欄甲、二、（五）〕，自屬重要之攻擊方法，原判決未於判決理由項下說明其取捨之
意見，不無可議。又證人邱仁惠、邱快、邱錦即兩造之兄姊，亦均證稱彼等對兩造買
賣土地事並不知情；再者，兩造係兄弟，上訴人分得土地因其未具自耕能力而登記為
被上訴人名義並交由被上訴人耕作，固與一般社會生活經驗法則無悖，惟此與買賣係
二不同之法律事實，其間並無相當之因果關係；被上訴人既辯稱：其業向上訴人以四
十五萬元買受云云，即應就此買賣積極事實負舉證之責；而被上訴人係以證人楊登貴
、邱琇蘭之證詞為其證據方法。然楊登貴所謂其知情，係：「……因楊恨有問我是否
要買下蚶段五五一－五（號土地），主要是要探土地行情，實際是想賣給乙○○……
」云云，邱琇蘭所謂其知情，係：「……因為我常與母親（楊恨）電話連絡，這些都
是她在生前電話中告訴我的……」云云（見一審卷第六三、一一五頁），若此，前者
乃楊登貴推測臆猜之詞，後者乃邱琇蘭傳聞自楊恨之語，均非彼等所親見親聞，是否
有證據能力﹖非無疑義；又四十五萬元於六十八年間之幣值非微，被上訴人如何交付
價金﹖兩造有無訂定契約﹖原審亦未調查審認，於法殊有未合。其次，土地法第四十
三條所謂登記有絕對效力，係為保護第三人起見，將登記事項賦與絕對真實之公信力
，並非於保護交易安全之必要限度以外，剝奪真正權利人之權利，故登記原因無效或
得撤銷時，在第三人未取得土地權利前，仍不得以其登記除斥真正權利人之權利，真
正權利人得對登記名義人主張登記原因之無效或撤銷，提起塗銷登記之訴（本院三十
九年台上字第一一○九號、四十年台上字第一八九二號判例意旨參看）。原審見未及
此，竟以：楊恨繼承分割所得之下蚶段五四○號土地，經辦理分割繼承登記於被上訴
人，姑不論楊恨所分得之土地究係因贈與或信託關係而登記在被上訴人名下，既已登
記為被上訴人所有，在未經塗銷或移轉登記前，被上訴人乃為合法之所有人。原下蚶
段五四○、五五一－五號土地既已因分割繼承登記在被上訴人名下，由被上訴人取得
所有權，嗣後該土地因重劃變更地號為系爭土地、萬興段二一九八號土地，上訴人並
非土地登記之所有權人為由，認上訴人請求確認系爭土地所有權，難認有即受確認之
法律上利益，請求被上訴人塗銷繼承登記亦屬無據，而為上訴人不利之論斷，其法律
上之見解，不無違誤。上訴論旨，指摘原判決不當，求予廢棄，非無理由。末查，上
訴人所為訴之聲明似不明確，應注意闡明之，案經發回，併予指明。
據上論結，本件上訴為有理由。依民事訴訟法第四百七十七條第一項，第四百七十八
條第一項，判決如主文。
中      華      民      國    八十九    年      八      月     十八     日
                              最高法院民事第三庭
                                  審判長法官  范  秉  閣
                                        法官  朱  建  男
                                        法官  許  澍  林
                                        法官  鄭  玉  山
                                        法官  陳  淑  敏
      右正本證明與原本無異
                                              書  記  官
中      華      民      國    八十九    年      九      月      四      日


司法院資訊處製作；財團法人民間司法改革基金會備份。
